最高法院刑事判決　　　　　　　　　 111年度台上字第1549號
上　訴　人　黃于恭



上列上訴人因加重強盜案件，不服臺灣高等法院臺南分院中華民
國110 年10月29日第二審判決（110 年度上訴字第535 號，起訴
案號：臺灣嘉義地方檢察署109 年度偵字第4081號），提起上訴
，本院判決如下：
    主  文
上訴駁回。
    理  由
一、按刑事訴訟法第377 條規定，上訴於第三審法院，非以判決
    違背法令為理由，不得為之。是提起第三審上訴，應以原判
    決違背法令為理由，係屬法定要件。如果上訴理由書狀並未
    依據卷內訴訟資料，具體指摘原判決不適用何種法則或如何
    適用不當，或所指摘原判決違法情事，顯與法律規定得為第
    三審上訴理由之違法情形，不相適合時，均應認其上訴為違
    背法律上之程式，予以駁回。
二、本件上訴人黃于恭上訴意旨略稱：
  ㈠我在警方尚未發覺如原判決事實欄所示之犯行前，即主動與
    警方聯繫並到案說出該犯罪事實，當符合自首之要件。原審
    就此竟以證人即警所所長吳俊緯記憶不清為由，未盡調查、
    對質詰問之能事，逕為我不適用自首減刑規定，遽行判決，
    自有違誤。
  ㈡我雖家中經營餐廳，但因疫情影響，經常入不敷出，祇因僅
    有高職智識程度，未諳如何以房產變現還債，而我子又遭遇
    仙人跳被求索千萬鉅款，致我方心大亂，再遭人逼債、走投
    無路，才鋌而走險，原審未能調查、審究可憫之前情，遽以
    我尚有房產、餐廳經營，負債狀況不嚴重為由，未適用刑法
    第59條規定，給予我減刑寬典，猶量處重刑，自屬率斷且查
    證未盡，並有判決理由矛盾的違失云云。
三、惟查：
  ㈠本件經原審審理結果，認定上訴人的自白與卷內諸多證據相
    適合而真實，確有如原判決事實欄所載之犯行，因而維持第
    一審論處上訴人以攜帶兇器強盜罪刑之判決，駁回其在第二
    審的上訴，已詳敘所憑之證據及認定之理由。所為論斷，也
    都有卷證資料可供覆核。從形式上觀察，原判決於法並無不
    合。
  ㈡按刑法第62條前段所規定之「自首」，係以對於未發覺之犯
    罪，在有偵查犯罪職權之公務員知悉犯罪事實及犯人之前，
    向職司犯罪偵查之公務員坦承犯行，並接受法院之裁判而言
    。而所謂發覺犯罪事實，祇需有偵查犯罪職權之公務員，已
    知該犯罪事實之梗概為已足，不以確知犯罪事實之具體內容
    為必要；且所知之人犯，亦僅須有相當根據，可為合理之懷
    疑，即該當於犯罪業已發覺，不以確知其人為該犯罪之行為
    人為必要。詳言之，苟職司犯罪偵查之公務員，已知悉犯罪
    事實及犯罪嫌疑人後，犯罪嫌疑人始向之坦承犯行者，當僅
    屬「自白」犯罪或「犯罪後態度之問題」，而與「自首」之
    要件未合，要無適用「自首」減刑之餘地。
    原判決業於其理由欄參─二─㈠內，就上訴人何以不符合自
    首要件的理由，詳為析述，且卷查：本案查獲之經過，乃緣
    於上訴人於民國109 年5 月7 日下午4 時20分許，持水果刀
    強盜○○○○○郵局之財物，得手後逃逸，警方獲報後沿途
    調閱監視器錄影畫面，終至上訴人住處前、後之錄影畫面，
    見有嫌疑人進出該址，經詢問、比對後，乃懷疑上訴人涉嫌
    本件強盜案，即請上訴人之配偶聯絡上訴人出面說明，上訴
    人有以LINE通訊軟體聯絡時任所長的吳俊緯投案，進而查獲
    相關證物，業據證人即時任嘉義縣警察局民雄分局大林分駐
    所所長吳俊緯於第一審、原審審理中結證明白，並有歹徒逃
    逸路線圖、相關監視器錄影畫面、手機畫面截圖（見警卷第
    19至21頁，第一審卷二第19至23頁、第97至101 頁）可佐，
    可見嘉義縣警察局民雄分局員警於上訴人到案前，早已著手
    於上訴人所涉強盜案件之調查，並掌握上訴人逃逸路徑及最
    終出入之所在，終鎖定上訴人真實身分，上訴人則於同年月
    8 日上午11時12分許至警所投案，為警逕行拘提，亦有刑事
    案件報告書在卷可稽。復衡以證人吳俊緯於歷審審理中，二
    度到院作證，均一致證稱：有請上訴人太太通知上訴人等語
    ，當係有相當理由認為上訴人為犯嫌後，始有此舉，合於偵
    查作為之常軌，益徵上訴人與證人吳俊緯聯絡時，偵查犯罪
    機關已知悉其犯罪事實，上訴人到案說明，應僅止於「自白
    」，尚與「自首」之要件不符，尤其是證人吳俊緯於歷審審
    理中，經檢察官、辯護人交互詰問，縱有部分細節未能記憶
    ，惟就此犯罪調查發展之時序，從未逸脫前旨，原審認所證
    可信，要與客觀存在的經驗法則及論理法則無違；此外，原
    審於審判期日終結前，審判長尚詢以「尚有無關於…第59條
    至第62條規定，…減輕或免除其刑等事項…請求調查？」，
    上訴人及其選任辯護人，亦均稱「無」，此有原審審判筆錄
    在卷足稽（見原審卷第186 頁）。原審就此部分實已盡其調
    查之能事，此部分上訴意旨，顯然未確實依據卷內訴訟資料
    而為指摘，猶就原判決已明白論述之事項，再事爭執，漫指
    違法，核非適法的上訴第三審理由。
  ㈢刑法第59條關於犯情可憫、減輕其刑的規定，係屬法院得依
    職權裁量的事項，此項職權的行使，若無客觀上顯然濫權、
    失當情形，即不得單憑當事人主觀，任意指摘為違法，據為
    其合法上訴第三審的理由。
    原判決業於其理由欄參─二─㈡內，說明上訴人將被害人○
    ○○壓倒在地，持水果刀近抵其脖子、背部，高喊搶劫，造
    成被害人之心理創傷甚大，縱因欠債遭地下錢莊逼債，亦難
    為其犯罪合理化之理由，依此犯情在客觀上無足以引起一般
    同情而應予憫恕；並指出上訴人縱坦認犯行、態度良好，核
    屬法院為刑法第57條審酌其科刑輕重之事由。第一審既以其
    責任為基礎，並斟酌刑法第57條各款所列情狀，就所犯事實
    欄之犯行，於加重強盜罪之法定本刑「5 年以上有期徒刑」
    範圍內，宣處有期徒刑7 年6 月，客觀上難謂濫權、失當，
    無違背公平正義、責罰相當等原則。經核於法都無不合。上
    訴意旨略以原審未能調查其話機門號停用之原因，所有房產
    悉遭法院拍賣，個人財務確實困頓，走投無路等堪憫之事證
    ，指摘原審查證未盡、判決理由矛盾云云，然所指前情，已
    於原審審理中提出（見原審卷第182 、187 頁），並經原審
    審酌如前，此部分上訴意旨，無非就事實審法院量刑、刑之
    酌減職權的適法行使，任憑己意，妄為指摘，亦難認為適法
    的上訴第三審理由。
四、綜合前旨及其他上訴意旨，無非置原判決所為明白論斷於不
    顧，仍持已為原判決指駁之陳詞再事爭辯，及對於事實審法
    院取捨證據與自由判斷證據證明力之職權行使，徒以自己之
    說詞，任意指為違法，或單純為事實上枝節性之爭辯，要與
    法律規定得為第三審上訴理由之違法情形，不相適合。本件
    上訴違背法律上之程式，應予駁回。
據上論結，應依刑事訴訟法第395條前段，判決如主文。
中    華    民    國   111    年    3     月    24    日
                  刑事第二庭審判長法  官  林  勤  純  
                                  法  官  蔡  新  毅  
                                  法  官  莊  松  泉  
                                  法  官  吳  秋  宏  
                                  法  官  李  釱  任  
本件正本證明與原本無異
                                  書記官
中    華    民    國   111    年    3     月    28    日